【裁判字號】    97,重訴,40
【裁判日期】    970812
【裁判案由】    確認抵押權不存在等
【裁判全文】
臺灣宜蘭地方法院民事判決              97年度重訴字第40號
原      告  乙○○
訴訟代理人  南雪貞律師
被      告  丁○○
訴訟代理人  李蒼棟律師
複代理人    林育鴻律師
上列當事人間確認抵押權不存在等事件，於民國97年7月29日經
言詞辯論終結，本院判決如下：
    主  文
原告之訴駁回。
訴訟費用新臺幣壹拾萬貳仟貳佰玖拾陸元由原告負擔。
    事實及理由
壹、程序方面：按確認法律關係之訴，非原告有即受確認判決之
    法律上利益者，不得提起之，民事訴訟法第247條第1項前段
    定有明文。又按法律關係之存在否不明確，致原告在私法上
    之地位有受侵害之危險，而此危險得以對於被告之確認判決
    除去之者，即得依民事訴訟法第247條之規定提起確認之訴
    （最高法院52年臺上字第1922號判例意旨參照）。經查原告
    主張所有坐落宜蘭縣頭城鎮○○○段810地號土地（下稱810
    地號土地）及其上同段245建號建物（重測前為385建號，門
    牌號碼宜蘭縣頭城鎮○○路58巷18號，下稱245建號建物）
    ；同段270地號土地（下稱270地號土地）及其上同段53建號
    建物（門牌號碼宜蘭縣頭城鎮○○路○段235號，下稱53建號
    建物）；及同段269、272地號土地（下稱269、272地號土地
    ）遭訴外人甲○○騙取印鑑章、土地權狀及印鑑證明書，並
    偽造原告之簽名，將上開不動產設定抵押權登記予被告，被
    告以抵押權人名義聲請拍賣抵押物，原告之上開房地所有權
    ，即有受侵害之危險，而此項危險並得以確認之訴除去。依
    據首揭說明，原告提起本件確認法律關係存在之訴，應有確
    認之利益，而屬合法，合先敘明。
貳、實體方面：
一、原告起訴主張：
 (一) 於民國95年4月初，原告之長子甲○○向原告誆稱其與配
    偶徐秀珠所分別經營之大崴商行、興茂翔商行，因廠商要求
    須提供不動產作為未付貨款之擔保，遂請求原告提供所有81
    0地號土地及245建號建物，供其辦理抵押權設定予廠商作為
    擔保，原告為幫助兒子之事業，不疑有他，即予同意，並將
    印鑑章、印鑑證明書及土地權狀交付甲○○，供其辦理抵押
    權設定予廠商事宜。另原告所有同段952、269、272地號
    土地使用分區原為農牧用地，遭宜蘭縣政府編為行水區水利
    地，經原告向宜蘭縣政府異議後，宜蘭縣政府同意將使用分
    區變更回農牧用地，於96年10月29日前某日，甲○○向原告
    誆稱已可同段952、269、272地號土地辦理使用分區地目變
    更及合併，願出面幫原告辦理。而辦理地目變更時需檢附印
    鑑證明書，因之甲○○於96年10月29日陪同原告向戶政機關
    辦理印鑑證明，原告並將土地權狀交付甲○○辦理地目變更
    。於96年12月29日前某日，甲○○向原告誆稱270地號土
    地亦可辦理地目合併，願出面幫原告辦理。而辦理地目變更
    時需檢附印鑑證明書，因之原告於96年12月29日向戶政機關
    辦理印鑑證明，並將土地權狀交付甲○○辦理地目變更。
 (二) 詎97年1月底，自稱甲○○之債權人即被告至原告住處索債
    ，聲稱：甲○○向其借貸新臺幣（下同）1千3百萬元，原告
    提供所有上開土地及建物辦抵押權設定，為物上保證人等語
    ，原告不勝叱異。因原告未受教育，目不識丁，經向甲○○
    詢問詳情，甲○○始坦承以上揭欺騙手法向原告誆騙印鑑證
    明書、不動產權狀及印鑑章，實際上其並未辦理所稱事項，
    卻盜用原告之印鑑章辦理向被告借貸之抵押權設定手續，印
    鑑證明書及不動產權狀亦挪為設定抵押權用途，原告至此始
    知遭到詐欺及盜用印鑑章、偽造文書等情，經向戶政事務所
    查閱原告聲請印鑑證明書情形，發現95年4月6日之印鑑證明
    書係甲○○騙取原告印鑑章後盜蓋申請，並非原告所為。於
    97年3月18日原告接獲被告向本院拍賣抵押物聲請狀，發現
    原告所有810地號土地及245建號建物遭甲○○於95年4月
    6日持騙取印鑑章盜用申請印鑑證明書，並盜用於抵押權相
    關設定文件，向宜蘭地政事務所以95年收件字號宜登字第06
    3730號申請登記義務人為原告，權利人為被告，本金最高限
    額600萬元，存續期間自95年4月4日至97年4月4日止之抵押
    權。原告所有269及272地號土地及270地號土地及53建號
    建物，均遭甲○○以辦理使用分區地目變更及合併為由騙取
    印鑑章、不動產權狀及印鑑證明書，並盜用印鑑章蓋於抵押
    權設定文件，各向宜蘭地政事務所以195240、96年宜登字第
    229650號，申請登記義務人為原告，權利人為被告，各擔保
    最高限額1千萬元，債權擔保確定日期分別為102年10月31日
    、102年12月27日之抵押權。原告為確保自己權益，業向臺
    灣宜蘭地方法院檢察署提起刑事詐欺、偽造文書等告訴，原
    告於97年4月8日業收到本院97年度司拍字第50、51、52號拍
    賣抵押物裁定，權益受損至鉅。
 (三) 原告未曾與被告就上開6筆不動產達成設定抵押權之合意，
    對於甲○○與被告所製作抵押權設定文書均不知情，更未曾
    簽名。因原告未將上開不動產作為擔保而設定最高限額抵押
    權予被告，故除有確認抵押權不存在之必要，並依民法第76
    7條中段規定，請求塗銷系爭抵押權登記。為此，並聲明：
    確認被告就原告所有坐落810地號土地及其上245建號建物
    所有權全部，收件年期95年字號：宜登字第063730號所設定
    擔保最高限額抵押600萬元，存續期間95年4月4日至97年4月
    4日止之抵押權不存在。確認被告就原告所有坐落269及27
    2地號土地所有權全部，收件年期96年字號：宜登字第19524
    0號所設定擔保最高限額抵押權1千萬元，債權擔保確定日期
    102年10月31日之抵押權不存在。確認被告就原告所有坐
    落270地號土地及其上53建號建物所有權全部，收件年期96
    年字號：宜登字第229650號所設定擔保最高限額1千萬元，
    債權擔保確定日期102年12月27日之抵押權不存在。被告
    應將前3項抵押權設定登記予以塗銷。
二、被告則以：申辦抵押權設定登記，應檢具義務人之所有權狀
    、印鑑證明書及身分證影本。又不動產登記實務上，凡檢具
    上開文件申辦不動產得、喪、變更登記即等同業經義務人同
    意。本件95年4月、96年10月、96年12月設定抵押權登記，
    均檢具原告之所有權狀、印鑑證明及身分證影本，故足認均
    經原告同意。關於95年4月設定之抵押權登記，在申辦前曾
    經過原告同意之情，業據證人戊○○證述屬實，且依原告所
    稱：「甲○○係原告之長子，與其配偶訴外人徐秀珠分別成
    立大崴商行及興茂翔商行從事福利中心貨物轉運站業務，即
    廠商先將貨物交付甲○○之轉運站再由甲○○賣予福利中心
    ，廠商收款在後，依商場慣例廠商要求商行提供不動產供其
    設定抵押權以確保其貨款之收取。於95年4月初，甲○○為
    自己不法所有之意圖，向原告誆稱大崴商行、興茂翔商行因
    廠商要求提供不動產供擔保，請求原告提供810地號土地及
    其上245建號建物，供其辦理抵押權設定予廠商作為擔保，
    原告為幫助兒子之事業，即予同意，不疑有他，即將印鑑章
    、印鑑證明書及土地權狀交付甲○○，供其辦理抵押權設定
    予廠商事宜」等語，足證原告確曾同意提供上開房地設定抵
    押權擔保甲○○之債務，僅就所擔保之債務究係貨款或借款
    認知有錯誤而已，故該次抵押權設定並非未經原告同意而無
    效或不存在，僅係得撤銷，而依民法第90條之規定，其撤銷
    權已經逾1年而消滅。又原告縱遭甲○○詐欺而為該次抵押
    權設定登記，但被告為善意，依同法第92條之規定，原告亦
    不得對被告撤銷其意思表示。另關於96年10月及同年12月設
    定之抵押權登記，在申辦前曾經過原告同意之事實，業據證
    人丙○○證述明確，並有原告簽名之工作底稿可佐。且不論
    申辦土地地目變更或土地合併，均無需檢具印鑑證明書，此
    乃眾所皆知之常識，故原告指甲○○藉口代辦土地地目變更
    及土地合併，向其騙取印鑑證明書云云，亦不足採等語置辯
    ，並聲明：原告之訴駁回。
三、本院之判斷：
 (一) 原告主張上開不動產為原告所有，於前揭時間分別為被告設
    定最高限額抵押權等情，為被告所不爭，並有土地登記謄本
    、土地登記申請書、土地建築改良物抵押權設定契約書、印
    鑑登記證明申請書等件在卷可稽，可堪認定。至原告主張其
    未曾為系爭最高限額抵押權設定之意思表示等情，則為被告
    所否認，並以前詞置辯。
 (二) 經查：
 1、系爭不動產各次設定最高限額抵押權之前，均經代書向原告
    解釋設定抵押權之原因為借款，原告亦知悉其係提供系爭不
    動產，為甲○○之借款債務辦理最高限額抵押權設定登記等
    情，業據下列證人證述明確：(1)原告聲明之最高限額抵押
    權設定登記部分，在場證人戊○○結證稱：因被告之車子送
    去保養，伊去被告家載被告，載到頭城甲○○之興茂翔倉庫
    ，因之前甲○○已向被告借4、5百萬元。因為甲○○又要向
    被告借錢，被告要求抵押，甲○○就叫原告過來，原告說有
    房地同意設定6百萬元的抵押權，這次要借多少錢伊則不曉
    得等語明確（詳本院卷第151、153頁）。至證人甲○○雖證
    稱：戊○○未曾見過原告，亦不知其住處及沒有進去過興茂
    翔倉庫云云，惟查證人戊○○如不未見過原告，竟能描述原
    告「臉瘦瘦的，身高比丁○○矮，頭髮有點白白的，膚色不
    太記得，沒有戴眼鏡，沒有駝背，看起來像七十幾歲」等外
    表（詳本院卷第152頁）？又如證人戊○○不知其住處及沒
    有進去過興茂翔倉庫，則依證人甲○○所言：倉庫平常是關
    著，有廠商要下貨才開著。倉庫內有部分有二層，牙膏是放
    在一樓，但物品放置位置會移動。牙膏放的位置除非進到倉
    庫，不然是看不到等語（詳本院卷第159、160頁），惟證人
    戊○○竟能知道該倉庫是放置牙膏等日常百貨用品等情（詳
    本院卷第152頁），足見證人戊○○確有與被告進入該倉庫
    ，而目睹被告與原告及甲○○談論設定810地號土地及其上2
    45建號建物設定抵押權之事宜，是證人戊○○所證述應足採
    信。(2)原告聲明、之最高限額抵押權設定登記部分，業
    據證人即地政士丙○○證稱：甲○○找其辦理頭城鎮新二圍
    270地號及53建號、269及272土地抵押權設定。其中269及27
    2地號土地部分，印章是甲○○帶到其事務所來蓋章。但抵
    押權契約書則為其拿至頭城鎮農會給原告本人簽名，因為那
    天是甲○○帶其去的。其有向原告講要辦理最高限額抵押權
    登記，因為其認為原告與甲○○是父子關係，彼此會溝通清
    楚。原告大概看了2、3分鐘，然後就簽名，簽在右下角。其
    並在讓原告簽名時，向原告提到設定的目的是要借錢，但並
    沒有講是要向被告借。另270地號及53建號亦是甲○○找其
    辦理，於96年12月27日或28日見過原告一次面，當時有向原
    告講是要向別人借錢，金額是1千萬元，並有稱是要設定抵
    押權，將重點講給原告聽。這件是在他家簽名的，簽名時甲○○也在場，原告的太太也在場。其請原告在土地、建築改
    良物抵押權設定契約書上簽名之目的，雖然送地政機關聲請
    設定登記時無需當事人簽名，但因擔心以後若有錯誤，沒辦
    法舉證，故原則上都會要求當事人簽名等語明確（詳本院卷
    第146-149頁）。並有該證人所提出其所持之土地、建築改
    良物抵押權設定契約書備份可稽（詳本院卷第173、174頁）
    。原告於本院審理時，亦結證確實於270地號及53建號、269
    及272土地最高限額抵押權設定登記前，在地政士丙○○所
    持土地、建築改良物抵押權設定契約書備份上，親自簽名等
    語在卷（詳本院卷第261頁）。而丙○○既係為避免日後之
    糾紛，方要求原告簽名於土地、建築改良物抵押權設定契約
    書備份上，足徵其為謹慎之人，對於270地號及53建號、269
    及272土地之最高限額抵押權設定內容，應會告知原告。綜
    上，足認證人丙○○證稱已告知原告設定最高限額抵押權之
    旨後，經原告同意始代辦上開最高限額抵押權設定登記等情
    ，為屬可信。
 2、原告雖主張其不知甲○○向被告借款而設定系爭最高限額抵
    押權登記，未曾為本件最高限額抵押權設定之意思表示云云
    ，但迄於本院言詞辯論終結前，均未提出積極事證以實其說
    。至其雖請求訊問證人尤文琛、尤文和、尤自強等3人，待
    證事實為甲○○在彼等面前承認犯行。惟查彼等均為原告之
    子，與原告間關係甚密，其證詞之可信性已非無疑，且上開
    證人並未親自見聞本件最高限額抵押權之設定經過，縱經訊
    問後均證稱甲○○曾對原告誆稱辦理地目變更等情，亦無從
    推認原告在戊○○、丙○○到場後，仍未經說明申辦設定抵
    押權之旨，是上開證人並無訊問之必要。
 3、綜上，原告主張其未曾為抵押權設定之意思表示，難信屬實
    ，則其訴請確認該抵押權不存在、塗銷抵押權設定登記，均
    屬無據。
參、又本件待證事實已臻明瞭，兩造其餘攻擊防禦方法及舉證，
    對判決之結果已不生影響，爰不一一詳為審酌，併此敘明。
肆、訴訟費用裁判之依據：民事訴訟法第78條。
中    華    民    國    97    年    8     月    12    日
                  民事庭  法  官  張育彰
以上正本係照原本作成。
如對本判決上訴須於判決送達後20日內向本院提出上訴狀（須附
繕本）。
中    華    民    國    97    年    8     月    13    日
                          書記官  藍友隆


司法院資訊處製作；財團法人民間司法改革基金會備份。
